【裁判字號】    95,訴,42
【裁判日期】    950825
【裁判案由】    確認贈與關係存在
【裁判全文】
臺灣花蓮地方法院民事判決                95年度訴字第42號
原      告  庚○○
訴訟代理人  余道明律師
被      告  行政院國軍退除役官兵輔導委員會花蓮榮譽國民之
            家
法定代理人  丙○○
訴訟代理人  戊○○
            丁○○
            乙○○
上列當事人間請求確認贈與關係存在事件，本院於民國95年8月
9日言詞辯論終結，判決如下：
    主      文
原告之訴駁回。
訴訟費用由原告負擔。
    事實及理由
一、按訴狀送達後，原告不得將原訴變更或追加他訴，但如經被
    告同意者，不在此限；被告於訴之變更或追加無異議，而為
    本案之言詞辯論者，視為同意變更追加。民事訴訟法第255
    條第1項第1款、第2項定有明文。本件原由甲○○、己○為
    原告起訴，嗣於民國95年6月28日追加庚○○為原告，被告
    對原告追加之訴無異議，而為本案之言詞辯論，又於95年8
    月9日甲○○、己○將原告變更為庚○○一人，被告對此項
    變更表示同意，有本院95年6月28日、95年8月9日言詞辯論
    筆錄在卷可參，依據前述說明，前述訴之追加、變更均於法
    相符，合先敘明。
二、原告主張：
  (一)訴外人甲○○、己○與陳九桂（於民國89年11月14日去世）
    為軍中同袍，親如兄弟，退伍後，三人亦居住同一巷內結婚
    生子，陳九桂對己○之子即原告視如己出，疼愛有加。85年
    初陳九桂身體狀況大不如前，且無繼承人，於是與好友兼鄰
    居高奶玉、朱緒安、甲○○、己○商議，將來身後事委由甲
    ○○、己○處理，所餘財產則贈與原告，委由甲○○代筆立
    下遺囑，並於同一天至鈞院公證處，由公證人張秀娟予以認
    證。嗣陳九桂於89年間死亡，甲○○、己○及好友等人料理
    完其後事後，依遺囑內容欲向保管如附件所示定存單及權狀
    等遺物之被告請求交付遺產，以執行陳九桂之遺囑，詎被告
    認該遺囑內容文字，並無提及遺贈予原告之明確意旨，為恐
    爭議，遂拒絕原告之請求，並認陳九桂無繼承人，其遺產應
    歸國庫所有，迄今遺贈物仍為被告保管。
  (二)陳九桂及甲○○、己○因不諳法律，致遺囑之內容第一項載
    ：「己○是陳九桂同事好友同意庚○○為陳九桂義子」，雖
    無遺贈字樣，但解釋當事人真意，即是遺產由原告繼承，一
    般民間傳統及習俗，長輩往生，其財產當由子女繼承，陳九
    桂及甲○○、己○等友人，或不知收養與義子之差異，亦不
    知收養之法定程序，在認知上收為義子即視為己出之子，將
    來遺產當然由義子繼承，該遺囑內容所指含意即為遺贈之真
    意。爰依民事訴訟法第247條規定提起確認之訴，及依代筆
    遺囑之內容請求被告交付遺贈物。並聲明：1.確認陳九桂就
    附件所示遺產遺贈予原告之遺贈關係存在，2.被告應給付原
    告2,560,111元及自95年8月10日起至清償日止，按年息百分
    之五計算之利息。
三、被告則以：故榮民陳九桂之代筆遺囑記載「本人下列遺產，
    除支付喪葬費用外，其餘由甲○○、己○處理」，處理一詞
    就字義而言，難推斷或擴張為遺贈之意，故人已去，無法了
    解其真意，然就一般社會常情所謂支付喪葬費用外剩餘遺產
    之處理，當包括除戶、清償債務、遺產申報、祭祀費用、捐
    贈、成立獎學金、墓園管理、公告大陸親友繼承、來台費用
    等，原告為獲個人利益，刻意解讀為遺贈、繼承，於法不合
    。陳九桂之代筆遺囑載明「處理」而非贈與或繼承，即有明
    示排除贈與或繼承之意，否則於遺囑中直接記載即可，又立
    遺囑當時，甲○○在場並簽名，如遺囑確定欲作遺贈或繼承
    ，因書寫錯誤，大可要求改正，可見並無遺贈或繼承之意。
    被告依「行政院國軍退除役官兵死亡善後處理及無人繼承遺
    產管理作業程序」，為陳九桂之遺產管理人，已經辦理陳九
    桂所遺定存單之解約手續並予提領，提領的金額如所提遺產
    免稅證明書所載；陳九桂之喪葬費用共25萬元，應自其遺產
    中扣除等語資為抗辯。並聲明：原告之訴駁回。
四、兩造不爭執之事實：
  (一)陳九桂於89年11月14日去世，遺有如遺產稅免稅證明書所示
    之遺產。原告所提死亡證明書、認證書、代筆遺囑、戶籍謄
    本為真正（本院卷10至13頁）。被告所提遺產稅免稅證明書
    為真正。
  (二)陳九桂之喪葬費用共25萬元，應自其遺產中扣除。
五、得心證之理由：本件兩造所爭執之處，應在於：原告主張陳
    九桂之遺囑記載，欲將支付喪葬費後所遺遺產全數贈與原告
    ，是否屬實？按解釋意思表示，固須探求當事人之真意，不
    得拘泥於所用之辭句，但所用之辭句業已表示當事人真意，
    無須別事探求者，即不得反捨所用之辭句而更為曲解。（最
    高法院86年度台上字第3042號判決意旨可資參考）。兩造均
    不爭執之陳九桂代筆遺囑內容略以：「本人陳九桂因隻身在
    台舉目無親，為防不測特立遺囑如下：壹、己○是陳九桂同
    事好友同意庚○○（即原告）為陳九桂的義子。貳、本人下
    列遺產除支付喪葬費用外，其餘有甲○○、己○處理。一本
    人所有坐落吉安鄉○○段地號1279面積玖零平方公尺貳柒平
    方公吋全部土地一筆及其上之建物門牌號碼明義七街145巷
    46弄6號房屋。二本人持有定期存款單台銀、土銀、中國商
    銀合計新台幣2,104,989元。參、以上遺囑由己○、甲○○
    負責執行。立遺囑人陳九桂，見證人朱緒安、高奶玉，代筆
    人甲○○，85年1月15日」，有認證書、代筆遺囑各一份可
    參（本院卷11、12頁），而所謂遺贈，係指贈與人生前以遺
    囑之方式為贈與，於贈與人死亡時始發生效力之意，惟綜觀
    陳九桂前開代筆遺囑之內容，並未明確記載要將其財產贈與
    原告，其雖認原告為義子，及委託甲○○、己○「處理」遺
    產，但上開文字內容均不能作陳九桂欲將財產於其死後贈與
    原告之解釋，本院自不能反捨遺囑之辭句為擴張解釋；再者
    ，證人朱緒安於本院訊問時結證稱：我是陳九桂的鄰居，甲
    ○○和己○都是我的老同事，我已經退休，是榮民身分，我
    曾在85年1月15日到鈞院公証處，在陳九桂的代筆遺囑上擔
    任見証人，代筆遺囑是根據陳九桂的意思所寫，（法官問：
    代筆遺囑上載，「己○是陳九桂同事好友，同意庚○○為陳
    九桂的義子」為何意？）他的意思是他的遺產全部要給庚○
    ○，（法官問：為何遺囑上未記載要將遺產全部給庚○○？
    ）我們認為遺囑寫好到法院給公證人看過就可以了，但我們
    是當兵的人，不懂字的含意等語（本院卷44至45頁）。證人
    朱緒安雖為該代筆遺囑之見證人，然其所能見證之事實，應
    限於遺囑之內容，而該遺囑內容並未記載要將財產贈與原告
    ，既如前述，見證人自不能反乎遺囑文字之記載，而對立遺
    囑人即陳九桂之真意為與遺囑內容無關之補充或說明，是本
    院認為證人朱緒安之證詞，亦不能作為對原告主張有利之佐
    證。此外，原告對其主張並無法舉證實說，自難信其主張為
    真實。
六、從而，原告依民事訴訟法第247條規定提起確認之訴，及依
    代筆遺囑之內容請求確認陳九桂就附件所示遺產遺贈予原告
    之遺贈關係存在，及被告應給付原告2,560,111元，暨自95
    年8月10日起至清償日止，按年息百分之五計算之利息，為
    無理由，應予駁回。
七、本件事證已臻明確，兩造其餘攻擊防禦方法與舉證，均無礙
    勝負判斷，爰不一一論列，附此敘明。
八、訴訟費用負擔之依據：民事訴訟法第78條。
中    華    民    國    95    年    8     月    25    日
                        臺灣花蓮地方法院民事庭
                            法      官  楊碧惠
上列正本證明與原本無異。
如對本判決不服，應於送達後20日內，向本院提出上訴狀（應抄
附繕本）。
中    華    民    國    95    年    8     月    25    日
                            法院書記官  黃倪濱


司法院資訊處製作；財團法人民間司法改革基金會備份。
